臺灣高等法院臺中分院刑事判決　　　　　　　　　九十二年度上易字第二四六號
　　上　訴　人
　　即　被　告　戊○○
　　選任辯護人　王揚銘律師
　　選任辯護人　張英一律師
　　自　訴　人　己○○
　　自　訴　人　乙○○
　　自訴代理人　王信雄律師
右上訴人因詐欺案件，不服臺灣南投地方法院九十二年度自字第二一號中華民國九十
二年九月十二日第一審判決，提起上訴，本院判決如左：
    主　　  文
原判決撤銷。
戊○○連續意圖為自己不法之所有，以詐術使人將本人之物交付，處有期徒刑陸月，
如易科罰金以參佰元折算壹日。
    事  　　實
一、戊○○係設於南投縣國姓鄉溝墘村中西巷五十五號玉靈千手觀音院主持，竟基於
    意圖為自己不法所有之概括犯意，先後為下列詐欺之犯行：
  (一)緣己○○於民國九十一年一月間，因身體不適，前往玉靈千手觀音院祈求身體健
    康，戊○○即對己○○佯稱：「妳身體的疾病，是因祖先未超渡、鬼魂纏身及遭
    人施符咒，且一家四口亦同遭冤親債主纏身，需付買命錢，否則身體將虛脫致死
    ，死於非命，可借法會、受戒化解」等語，致己○○陷於錯誤，聽信其言，陸續
    交付新台幣（下同）三百萬餘元及未兌現之支票二十二張（共計二百零一萬六千
    一百十元）等法會款項，戊○○只將部分款項用以購買作法會之金紙、軍衣等用
    品。
  (二)九十一年十月間，乙○○亦因身體不適，前往玉靈千手觀音院祈求身體康復、全
    家平順，戊○○復以前揭誆詞對乙○○訴說，並舉他人案例相告，乙○○因此陷
    於錯誤，依其指示先後交付現金一百八十萬餘元等法會款項，戊○○亦只將部分
    款項用以支付購買作法會所需之金紙、軍衣等用品。嗣因己○○、乙○○舉債支
    付法會之款項，陸續遭人索討，而發覺受騙。
二、案經己○○、乙○○提起自訴。
    理 　　 由
一、訊之被告戊○○矢口否認右揭犯罪事實，辯稱：伊所收到自訴人己○○、乙○○
    所交付的款項，均轉以購買金紙等法會用品，且未曾向己○○、乙○○說過如不
    付買命錢，將死於非命類似的話語，其二人以法會舉行後，未達預期效果，認伊
    有詐欺犯行，顯屬無稽。惟查：
　(一)右揭犯罪事實，業據自訴人己○○、乙○○於原審及本院審理時指訴明確，且其
    等先後交付如事欄所示款項，並據其分別提出台中商業銀行竹山分行支票十四張
    、台灣土地銀行石門分行等支票影本二張、台灣土地銀行支票存款戶往來明細對
    帳單影本、國內郵政匯款執據三張、南投縣竹山鎮農會跨行賄款回條聯、國泰人
    壽保險股份有限公司保單借款明細、台中商業銀行對帳單等為證。又證人甲○○
    於本院受詰問時供證稱「自訴人己○○會起乩，講先天話，被告亦以先天話回話
    ，被告有翻譯，說他是番邦公主，有殺過很多人，他的祖先在那朝代亦害死很多
    人，那些被殺死的人會向他伸冤，所以他身體不好，叫被告幫忙派金紙，被告亦
    說要用金紙、軍衣與冤魂和解，叫自訴人去跟神明講，被告有向自訴人己○○說
    要多少數量的金紙，軍及作幾次法會，要做好幾次法會，有問過神明做幾次法會
    ，才來派金紙，金紙、軍衣數量有時係被告講要派多少數量，伊在被告主持觀音
    院擔任會計及派金工作，因被告不識字，指示伊做該工作，己○○在觀音院曾做
    過十多次法會，花費三百多萬都是伊經手再交給金紙店，乙○○作過約十次法會
    ，花費一百八十幾萬，是匯到被告的帳戶，再由被告簽發支票給金紙店，每次做
    法會所購買軍衣、金紙費用，有開估計單，給自訴人看，但未點收，軍衣有點收
    ，但並未簽收據。」等語，亦不諱言被告有告知自訴人須以購買金紙、軍衣與冤
    魂和解，並指明須做幾次法會及派多少數量之金紙及軍衣等情，且上開所供亦足
    證自訴人對於交付被告之鉅額款項用以購買金紙、軍衣之數量，竟未由自訴人加
    以逐件點收或簽署收據，即無從認定被告有將收受款全部用以購買金紙及軍衣亦
    明。又被告於原審已供承「己○○所交付款項只有三百多萬元，其後所開的票有
    幾筆未兌現，乙○○交付的錢有兌現，有收到一百七十多萬。」等（見原審卷第
    十九頁），參酌上開證人即會計甲○○所供，本件自訴人己○○應係交付被告三
    百餘萬元及未兌現支票二十二張，而自訴人乙○○應係交付被告一百八十餘萬元
    。
　(二)按關於宗教信仰，法院及常人不可介入信仰或教義，而應從行為外觀判斷其是否
    違法，凡行為之目的、方法、結果欠缺社會正當性、相當性時，即屬不法。而目
    前社會上一般因世俗輪迴宗教之觀點，對於宗教界承認存在之鬼神之說等具宗教
    神秘色彩之現象，常深信不疑，而從自訴人接續付款，甚至舉債籌款以付被告，
    其深信被告之說詞，已足認定。另依被告提出自訴人每次法會須支付之款項（派
    金單）動輒數萬、十餘萬，甚有高達三十六萬五千五百八十元，且次數達十餘次
    ，亦超越一般民間為消災解厄、祈福改運，需支付之費用的認知。是以，被告利
    用自訴人身體不適，向神明祈求平安之際，假藉「祖先未超渡、冤魂附身」之說
    ，煽起其等不安全感，使不能作理性的判斷，超越社會一般容許之限度，並取得
    顯著不相當之財產，應認為具有違法性。又證人丙○○、丁○○二人於本院均供
    稱「伊等並不清楚為何己○○要作法會，作法會每個人均有他們自己原因，自訴
    人及被告並未告知為何事情作法會。」等語，渠二人證詞，既不知己○○何因作
    法會，即不知戊○○有無向自訴人告以祖先未超渡，需付買命錢之說詞，自不足
    為被告有利之證明，又該二位證人雖亦證稱「渠等亦有因身體不好原因而作法會
    ，被告並未以需付買命錢，否則死於非命。」云云，然誠如證人所供每個人作法
    會原因均有不同，自亦不能以渠等不同原因作法會之此項證言，證明被告未以需
    付買命錢等話語，訛詐自訴人。
　(三)至證人張仲軫、丙○○雖另於原審法院審理時證述消災解厄之祈福法會之流程；
    另證人林世豪、陳正樹亦證述被告曾向其購買金紙、軍衣等法會用品，然亦無從
    證明被告確有將自訴人交付之前悉數用於法會，自不足為其有利之認定。
  (四)綜上所述，本件事證明確，被告犯行足以認定。
二、核被告以假藉被害人遭冤靈纏身，須借法會方能消災解厄之欺罔手段，向被害人
    訛取金錢，致被害人信以為真，而為交付，所為係犯刑法第三百三十九條第一項
    之詐欺取財罪。又被告先後多次犯行反覆實施犯同一罪名，顯係基於概括之犯意
    ，為連續犯，應以一罪論，並加重其刑。原審認上訴人罪證明確，予以論罪科刑
    ，固非無見，惟查本件被告將其向自訴人詐欺款項部分用以購買法會所用之金紙
    、軍衣，已如上述，原審遽認自訴人所交付之全部款項均屬被告詐欺所得，尚有
    未洽。上訴人上訴意旨否認犯罪，雖無可取，惟原判決既有可議，即無可維持，
    自應由本院加以撤銷改判。爰審酌被告犯罪之動機、目的、品行、被害人之人數
    及所受損害之程度，詐得財物之數額，犯罪後態度等一切犯罪情狀，量處如主文
    所示之刑，並諭知易科罰金之折算標準，以為懲儆。
據上論結，應依刑事訴訟法第三百六十九條第一項前段、第三百六十四條、第二百九
十九條第一項前段、第三百四十三條，刑法第三百三十九條、第五十六條、第四十一
條第一項前段、罰金罰鍰提高標準條例第一條前段、第二項，判決如主文。
中      華      民      國　  　九十三   年       一      月    二十　  日
                                    臺灣高等法院臺中分院刑事第十一庭
                                          　審判長法　官  李　璋  鵬
                                                  法　官　胡　森　田
                                            　　  法　官  蕭　錦　鍾
右正本證明與原本無異。
不得上訴。
                                                  書記官  蘇  昭  文
中      華      民      國　  　九十三   年       一      月    二十　  日
                                                                        Ｉ
